【裁判字號】    96,重上,16
【裁判日期】    970311
【裁判案由】    損害賠償
【裁判全文】
臺灣高等法院臺中分院民事判決          96年度重上字第16號
上訴人即附帶被上訴人
             巳○○
             清甲企業股份有限公司
法定代理人   己○○
             傳嚴良
上二人共同
訴訟代理人   蘇顯騰律師
             徐盛國律師
被上訴人即附帶上訴人
             丁○○
             丙○○
             戊○○
             壬○○
             辛○○
上五人共同
訴訟代理人   陳鴻謀律師
複 代 理人   盧志科律師
上列當事人間請求損害賠償事件，上訴人對於中華民國95年12月
11日臺灣彰化地方法院94年度重訴字第81號第一審判決提起上訴
，被上訴人並為訴之追加及附帶上訴，本院於97年2月26日言詞
辯論終結，判決如下：
    主  文
上訴及附帶上訴均駁回。
被上訴人追加之訴駁回。
第二審訴訟費用由上訴人負擔。
    事實及理由
甲、程序方面：
一、按訴之變更或追加，非經他造同意，不得為之，但有民事訴
    訟法第255條第1項第2款至第6款情形者，不在此限，民事訴
    訟法第446條第1項定有明文。本件被上訴人即附帶上訴人（
    以下稱被上訴人）於原審原僅請求上訴人即附帶被上訴人（
    以下稱上訴人）巳○○應塗銷其與上訴人清甲股份有限公司
    （以下上訴人稱清甲公司）於民國（下同）九十二年九月二
    十九日，以彰化縣北斗地政事務所收件字號九二年北登資字
    第○六四二五○號，就彰化縣北斗鎮○○○段四九四之二九
    九地號土地，面積七０三九平方公尺，所為之所有權移轉登
    記，及於九十二年十月七日，以彰化縣北斗地政事務所收件
    字號九二年北登資字第○六六○九○號，所為之共有物分割
    登記，及於九十二年十二月三日以彰化縣北斗地政事務所收
    件字號九二年北登資字第○八○八一○號，就彰化縣北斗鎮
    ○○○段四九四之二九○地號、面積七一三平方公尺，同段
    四九四之二九一地號、面積一一二平方公尺，同段四九四之
    三○○地號、面積一０七九平方公尺，同段四九四之九三五
    地號、面積六四六平方公尺，同段四九四之九五八地號，面
    積一三三七平方公尺等土地所為之所有權移轉登記，及於九
    十二年十二月十日以彰化縣北斗地政事務所收件字號九二年
    北登資字第○八四二四○號，就上開各該地號土地，所為之
    共有物分割登記；及於九十二年十月二十二日，就門牌號碼
    彰化縣北斗鎮○○里○○路十一巷九號之未保存登記建物，
    於彰化縣稅捐稽徵處（稅籍號碼：00000000000
    號）所為之納稅名義人變更登記。經原審判決被上訴人勝訴
    後，被上訴人於本院言詞辯論時將此部分聲明追加為巳○○
    與清甲公司於九十二年九月二十九日以彰化縣北斗地政事務
    所收件字號０九二年北登資字第０六四二五０號，就彰化縣
    北斗鎮○○○段第四九四之二九九號土地，面積七０三九平
    方公尺，所為之所有權移轉登記及於九十二年十月七日以彰
    化縣北斗地政事務所收件字號０九二年北登資字第０六六０
    九０號，所為之共有物分割登記；於九十二年十二月三日以
    彰化縣北斗地政事務所收件字號０九二年北登資字第０八０
    八一０號，就彰化縣北斗鎮○○○段第四九四之二九０號土
    地，面積七一三平方公尺；同段第四九四之二九一號土地，
    面積一一二平方公尺；同段第四九四之三００地號，面積一
    ０七九平方公尺；同段第四九四之九三五號土地，面積六四
    六平方公尺；同段第四九四之九五八號土地，面積一三三七
    平方公尺，所為之所有權移轉登記及於九十二年十二月十日
    以彰化縣北斗地政事務所收件字號０九二年北登資字第０八
    四二四０號，就上述各該地號土地，所為之共有物分割登記
    ，均應予塗銷並回復登記為清甲公司所有；於92年10月22，
    就門牌號碼：彰化縣北斗鎮○○里○○路十一巷九號之未保
    存登記建物，於彰化縣稅捐稽徵處（稅籍號碼：00000
    000000號）所為之納稅名義人變更登記，應予塗銷並
    回復登記為納稅名義人清甲公司，其中關於上開土地回復登
    記為清甲公司，及上開建物回復登記為納稅名義人清甲公司
    部分，與原有之塗銷請求，均本於同一之基礎事實，核屬訴
    之追加，依首開法條規定，自應准許之，先此敘明。
二、按確認法律關係存在之訴者，係以否認其法律關係存在人之
    為被告，否認之人有數人者，除有必須合一確定之情形外，
    無強令原告對於否認人全體提起確認之訴之法律上理由。本
    件被上訴人於原審係以否認其原有股份仍存在之巳○○、清
    甲公司、傳合卿、癸○○四人為被告，提起確認法律關係存
    在之訴，經原審判決被上訴人勝訴後，原審被告於95年12月
    18日收受原審判決，僅巳○○及清甲公司二人於法定期間內
    提起上訴，見95年12月29日民事第二審上訴狀（本院卷1第3
    、4頁），原審被告癸○○雖於96年2月13日委由徐盛國律師
    ，與巳○○、清甲公司合併提出民事上訴理由狀（本院卷1
    第51至56頁），然並未以癸○○個人身分於上訴期間內聲明
    不服，縱可將上開民事上訴理由狀視為癸○○上訴之意，然
    亦已逾上訴期間，而原審被告傳合卿亦未於上訴期間內聲明
    不服，經核本件確認之訴，並無法律上須合一確定之必要，
    是以巳○○、清甲公司二人之上訴效力即不及於原審被告己
    ○○、癸○○，無庸將己○○、癸○○二人列為上訴人。
三、按被上訴人於言詞辯論終結前，得為附帶上訴。民事訴訟法
    第460條第一項前段定有明文。本件被上訴人於本院97年2月
    26日言詞辯論時，當庭表示對原審駁回其依民法第244條之
    請求部分為附帶上訴，經核於法並無不合，應予准許。
乙、實體方面：
壹、被上訴人方面
一、被上訴人起訴主張：
（一）被上訴人等為上訴人清甲公司之股東，上訴人清甲公司於
      63年1月9日設立，登記資本額新台幣（下同）1000萬元，
      實收資本額270萬元，已發行股份為270股，每股1萬元，
      其中被上訴人丁○○、丙○○、戊○○、壬○○均各持有
      30股；另被上訴人辛○○則持有20股。上訴人清甲公司於
      63年3月間斥資購得坐落彰化縣北斗鎮○○○段494 之290
      地號、面積713平方公尺，同段494之299地號、面積7039
      平方公尺，同段494之291地號、面積112平方公尺，同段
      494之300地號、面積1079平方公尺，同段494之935 地號
      、面積646平方公尺，同段494之958地號、面積1337平方
      公尺等六筆丁種建築用地（下稱系爭六筆土地），並在上
      開土地上興建彰化縣北斗鎮○○里○○路11巷9號之未保
      存登記建物（下稱系爭建物），均登記於上訴人清甲公司
      名下。
（二）上訴人清甲公司之董事長為傅清甲（股份50股），被上訴
      人等均為傅清甲之子，上訴人巳○○則原為傅清甲之同居
      人，其於92年10月3日傅清甲高齡82歲，經醫師診斷為肺
      癌病故前半年，上訴人巳○○方與傅清甲辦理結婚登記，
      且於82年4月間不知何原因取得上訴人清甲公司股份30股
      。本件緣起乃傅清甲於92年3月已高齡82歲，身體不佳，
      精神狀況不好，感覺有病，嗣於92年8月間經醫院診斷為
      肺癌重病後，即處於臥病狀態，無論行動或思維判斷能力
      俱差，已無法處理個人及上訴人清甲公司事務。上訴人巳
      ○○見傅清甲病情日益惡化，恐已來日無多，認有機可乘
      ，即陸續佈局非法奪取上訴人清甲公司財產。其明知被上
      訴人等自上訴人清甲公司設立以來均為股東，且和傅清甲
      間並無任何股權買賣之事實，亦深知由高齡重病中之傅清
      甲向被上訴人等購買上訴人清甲公司之股份，移轉至病危
      中之傅清甲名下，與常情有違，絕非社會之常態，竟在其
      主導之下先後為下列不法行為：
   1、在上訴人清甲公司股東未變動，被上訴人等仍持有前述股
      份為上訴人清甲公司合法股東之情況下，未依法定程序通
      知被上訴人等出席92年8月25日召開之上訴人清甲公司股
      東會，纂改上訴人清甲公司實際股東僅剩傅清甲、巳○○
      二人，並共謀由上訴人巳○○之女即上訴人癸○○擔任記
      錄，共同偽造92年8月25日股東臨時會議記錄，從而偽造
      上訴人清甲公司當時之股東僅有傅清甲（持股240股）、
      巳○○（持股30股）二人，並由其二人出席股東會後非法
      改選董事為傅清甲及上訴人癸○○、原審被告己○○（以
      上二人為上訴人巳○○之女）等三人，偽造改選監察人為
      上訴人巳○○。
   2、三、四天後，上訴人巳○○、癸○○、原審被告己○○三
      人明知被上訴人和傅清甲間就上訴人清甲公司之股份並無
      任何股權買賣之事實，竟以不詳方式，與傅清甲共同於92
      年8月29日偽造內容不詳之虛偽不實股份轉讓文件，將被
      上訴人等所持有之上揭股份連同早已在91年3月30日病故
      ，尚未辦理股權繼承事宜之訴外人傅王買即被上訴人之母
      名下所持有之50股股份，合計190股以買賣為原因向國稅
      局申報證券交易稅後，非法移轉登記至傅清甲名下，使上
      訴人清甲公司形式上股東變為僅剩二人，一人為傅清甲（
      由原50股增加為240股），另一人為上訴人巳○○（仍持
      有30股），合計共270股。換言之，上訴人清甲公司自此
      時起即全由上訴人巳○○母女三人非法掌控。被上訴人有
      提出刑事告訴，偵查庭有傳訊信記會計事務所之承辦人員
      陳恩佳作證，伊有說股權轉讓手續是上訴人巳○○親自載
      傅清甲到伊的事務所去辦理，上訴人巳○○在場，且代辦
      費、手續費是上訴人巳○○支付，伊說沒有91年3月23日
      之轉讓證書，故被上訴人認為上訴人巳○○是非法轉讓的
      行為人之一。
   3、嗣上訴人巳○○明知其與上訴人清甲公司間，實際上並無
      不動產買賣交易或贈與行為，且該虛偽之交易行為將侵害
      被上訴人等之權益，竟未經上訴人清甲公司依公司法185
      條第1項第2款所定公司讓與全部或主要部分財產應經股東
      會特別決議之法定程序，將上開原登記在上訴人清甲公司
      名下之不動產分別為下列虛偽不實之移轉登記：
   （1）於92年9月29日以彰化縣北斗地政事務所收件字號92年
        北登資字第064250號，將系爭494之299地號土地以虛偽
        不實之買賣，辦理所有權移轉登記至上訴人巳○○名下
        ；復於92年10月7日以彰化縣北斗地政事務所收件字號
        92年北登資字第066090號，就上開土地辦理共有物分割
        登記後，旋於同年12月22日連同系爭494之300地號等二
        筆土地向彰化縣北斗鎮農會辦理抵押借款，共同擔保並
        設定1690萬元之最高限額抵押權。
   （2）92年12月3日以彰化縣北斗地政事務所收件字號92年北
        登資字第080810號，將系爭494之290地號、494之291地
        號、494之300地號、494之935地號、494之958地號等五
        筆土地以虛偽不實之買賣辦理所有權移轉登記至上訴人
        巳○○名下。另於同年12月10日以彰化縣北斗地政事務
        所收件字號92年北登資字第084240號，將上開五筆土地
        辦理共有物分割登記。
   （3）於92年10月22日，以贈與為原因，就系爭建物向彰化縣
        稅捐稽徵處（稅籍號碼：00000000000號）辦理稅籍變
        更登記至上訴人巳○○名下。
   （4）上開不動產買賣契約書載明10926平方公尺，為全部土
        地的面積，上訴人主張其只有買賣萬分之一，惟查系爭
        六筆土地之公告現值，就將近四千多萬元，豈有可能賣
        上訴人五百萬元？且買賣契約有寫價金五百萬，為買賣
        全部土地的範圍，但上訴人巳○○與清甲公司實際上只
        有移轉萬分之一，顯見收據不實。上訴人尚以系爭土地
        貸款二千多萬元，再將五百多萬元給付上訴人清甲公司
        ，顯然違背常理，故上開買賣契約應屬不實。又分割部
        分，實際上亦無分割之真意，只是為了逃稅。
   4、上訴人以上開方式掏空上訴人清甲公司資產後，即於93年
      3月間傅清甲病危住院期間，再於93年3月8日虛偽製作上
      訴人清甲公司股東會議事錄決議解散上訴人清甲公司，並
      選任重病中之傅清甲為清算人後，向經濟部申請上訴人清
      甲公司解散登記。嗣傅清甲旋於同年3月29日病故，上訴
      人清甲公司實際上並未進行清算。
（三）按表意人與相對人通謀而為意思表示者，其意思表示無效
      ，民法第87條第1項前段定有明文。上訴人清甲公司與上
      訴人巳○○間就上述上訴人清甲公司所有之土地及未保存
      登記建物，買賣價金與土地市價顯不相當，更乏價金給付
      之事實，實際上並無買賣，至贈與部分，清甲公司當時股
      東不只上訴人巳○○及傅清甲，故公司實際上並無贈與之
      意思，僅係上訴人巳○○為不法謀取上訴人清甲公司財產
      所為之通謀方法，其買賣及贈與行為，皆為無效。且上訴
      人巳○○當時既為監察人，對於清甲公司實際上有哪些股
      東，應該很清楚，故各該登記，均應予塗銷。又債務人所
      為之無償行為，有害及債權人者，債權人得聲請法院撤銷
      之。債務人所為之有償行為，於行為時明知有損害於債權
      人者，以受益人於受益時亦知其情事者為限，債權人得聲
      請法院撤銷之，民法第244條第1、2項定有明文。退萬步
      言，倘鈞院審理結果認上開上訴人清甲公司與巳○○間之
      買賣、贈與行為不能證明為通謀虛偽意思表示，則被上訴
      人等亦得以侵權行為損害賠償債權人之地位請求鈞院撤銷
      各該買賣及贈與之債權行為。（其中關於民法第244條第
      1、2項請求撤銷部分，經原審判決駁回後，被上訴人於本
      院為附帶上訴。）
（四）按因故意或過失，不法侵害他人之權利者，負損害賠償責
      任。故意以背於善良風俗之方法，加損害於他人者，亦同
      。又數人共同不法侵害他人之權利者，連帶負損害賠償責
      任。又法人對於其董事或其他有代表權之人因執行職務所
      加於他人之損害，與該行為人連帶負賠償之責任。又公司
      負責人對於公司業務之執行，如有違反法令致他人受有損
      害時，對他人應與公司負連帶賠償之責，民法第184條第1
      項、第185條第1項、第28條、公司法第23條第2項分別定
      有明文。本件上訴人巳○○、癸○○、原審被告己○○與
      傅清甲共同未依公司法所定之程序召開股東會，製作虛偽
      不實之股東會議事錄，共同故意不法將被上訴人等之股份
      非法移轉登記至傅清甲名下，其後再非法將上訴人清甲公
      司系爭不動產移轉登記至上訴人巳○○名下，以達到不法
      掏空上訴人清甲公司財產之目的，致使被上訴人等對上訴
      人清甲公司之剩餘財產分配請求權併遭不法侵害。傅清甲
      為上訴人清甲公司之董事長，為公司代表人，上訴人巳○
      ○為監察人，依公司法第八條之規定亦為公司負責人，其
      上述所為已不法侵害被上訴人等之權利，依前揭規定，被
      上訴人等自得對上訴人等請求連帶損害賠償。又上訴人巳
      ○○與上訴人清甲公司間所為之共有物分割行為實際上係
      整侵權行為之階段行為，因分割後，清甲公司之系爭六筆
      土地及系爭未保存記建物都移轉到上訴人巳○○名下，至
      上訴人清甲公司交換取得部分，並非上訴人清甲公司自願
      取得之土地，同樣侵害到上訴人清甲公司之所有權。又上
      訴人清甲公司系爭六筆土地面積共10926平方公尺，約330
      5坪，依93年公告現值計算，其價值高達2622萬餘元，依
      市價每坪25000元計算，市值共8262萬元。被上訴人丁○
      ○、丙○○、戊○○、壬○○均各持有30股，係上訴人清
      甲公司全部股份270股之九分之一，故其所持股份表彰之
      價值至少有8262萬元之九分之一即918萬元；另被上訴人
      辛○○則持有20股，其所持股份表彰之價值至少有8262萬
      元之二十七分之二即612萬元，是被上訴人丁○○、丙○
      ○、戊○○、壬○○自得請求上訴人三人連帶賠償被上訴
      人丁○○、丙○○、戊○○、壬○○各918萬元及法定遲
      延利息；被上訴人辛○○則得請求上訴人連帶賠償612萬
      元及法定遲延利息。
（五）傅清甲死亡後，被上訴人並未拋棄繼承，其股份仍為全體
      繼承人公同共有，故被上訴人仍為清甲公司之股東。被上
      訴人先位訴之聲明第二項係依通謀虛偽意思表示及違反公
      司法第185條第1項第3款規定請求塗銷；先位訴之聲明第
      三項係依民法第244條之規定而請求；備位訴之聲明第二
      項係侵權行為請求。
（六）對上訴人抗辯之陳述：
   1、被上訴人確認的股份是不法被移轉的部分，並不是確認繼
      承傅清甲的部分，自有訴之利益。
   2、上訴人清甲公司於62年11月間發起設立時被上訴人丁○○
      、丙○○、戊○○確為發起人兼原始股東，被上訴人等之
      出資均為30萬元。被上訴人丁○○於清甲公司設立時，早
      已經營印刷廠多年，事業有成，非但有資力實際出資，尚
      且有餘力經常借款資助傅清甲週轉使用。
   3、被上訴人等未曾於91年3月23日與家父傅清甲訂立「同意
      轉讓股書」，該「同意轉讓股書」係屬偽造：
   （1）該「同意轉讓股書」之印章及簽名均非被上訴人所有。
        該份讓股書筆跡均為同一人。被上訴人否認該同意轉讓
        股書上之印章與經濟部內部文件上之印章相符。
   （2）該「同意轉讓股書」之簽訂日期為91年3月23日和上訴
        人等向國稅局辦理繳納證券交易稅時所載之交易基準日
        為92年8月28日明顯不符。倘被上訴人等和傅清甲間確
        有上開股權轉讓之情事，何以被上訴人等均不知情，又
        何以遲至92年8月29日始辦理股權轉讓手續，又其股權
        轉讓基準日何以填載為92年8月28日，由是益見上訴人
        等係於被上訴人質疑渠等連被上訴人之母於91年3月30
        日死亡未辦理繼承登記之50股股權亦一併非法移轉，及
        被上訴人等質疑渠等92年8月25日之股東會會議紀錄登
        載不實，方心虛另行偽造該「同意轉讓股書」。
   （3）被上訴人等之印章均由上訴人清甲公司統一保管。故上
        訴人所提公司變更登記事項卡上之印章是否為被上訴人
        的，被上訴人沒有辦法確認。
   4、被上訴人否認上訴人所提出支付價金明細表中所列號1號
      至10係支付系爭不動產買賣之價金。該支付價金明細表之
      支付目的不詳，且上訴人清甲公司已經沒有營業，怎麼會
      欠人家錢？如果是傅清甲個人欠的，不能視為上訴人清甲
      公司之債務。且與上訴人所提出之上訴人巳○○北斗鎮農
      會信用部客戶往來交易明細表及傅清甲所書立收到不動產
      買賣價金500萬元之收據，明顯不符並自相矛盾。
   5、上訴人所稱分割移轉行為被上訴人亦得依法主張撤銷：
   （1）各該所為移轉登記及分割登記內容與上訴人不動產買賣
        契約書約定買賣內容，明顯不符，顯為通謀虛偽之移轉
        登記及分割登記，依民法第87條第1項之規定各該移轉
        登記所為之意思表示均屬無效，自應回復登記為上訴人
        清甲公司土地所有權之原有狀態。
   （2）退而言之，若鈞院認各該移轉登記非為通謀虛偽意思表
        示，然由上訴人所提出之土地所有權分割契約書以觀，
        上訴人等係將原屬單獨所有之土地先行移轉應有部分萬
        分之一予他方後，形成共有之狀態，再將數筆土地（其
        中亦有分屬彰化縣北斗鎮○○○段及台中縣太平市○○
        路段之跨縣市且共有人不同之土地）名為分割，惟觀其
        實質內容則為土地之互易，則被上訴人當亦得依民法第
        244條之規定請求撤銷該互易之有償行為。
貳、上訴人方面
一、上訴人則以：
（一）被上訴人將其在上訴人清甲公司之股份全部移轉至其父傅
      清甲名下，係被上訴人與傅清甲間之問題，與上訴人無關
      ，被上訴人對上訴人起訴請求，顯無理由。按當事人主張
      有利於己之事實者，就其事實有舉証之責任，民事訴訟法
      第277條定有明文。被上訴人主張其在上訴人清甲公司之
      股份移轉至傅清甲名下時，其父係在病危中，且在上訴人
      主導之下，以不詳方式，與傅清甲共同於92年8月29日偽
      造內容不詳之虛偽不實股份轉讓文件，將被上訴人所持有
      之股份，非法移轉登記至傅清甲名下云云，並不實在，上
      訴人否認之。被上訴人雖提出上訴人清甲公司92年8月25
      日股東臨時會議事錄為證，惟該議事錄並無虛偽不實，且
      與被上訴人之股份轉讓無關，自難資為被上訴人有利之証
      明。
（二）
   1、上訴人清甲公司為一私人家族公司，自63年1月9日設立登
      記以來，並無營業，係一空頭公司，所謂實收資本額270
      萬元，係由傅清甲一人出資，而被上訴人僅係傅清甲借用
      之人頭股東而已，實際並無出資。此觀上訴人清甲公司於
      63年1月9日設立當時，被上訴人丁○○僅有34歲（係29年
      11月20日出生），被上訴人丙○○僅有28歲（係35年12月
      11日出生），被上訴人戊○○僅有26歲（係37年11月17日
      出生），被上訴人壬○○僅有20歲（係43年6月1日出生）
      ，被上訴人辛○○僅有18歲（係45年1月13日出生），並
      無出資能力。而被上訴人等人於91年3月23日與其父傅清
      甲訂立「同意轉讓股書」，同意將其所持有股份歸還董事
      長傅清甲，而上開「同意轉讓股書」上被上訴人之印文，
      核與上訴人清甲公司變更登記事項卡、上訴人清甲公司68
      年1月14日「股東出資轉讓變更登記申請書」及被上訴人
      壬○○與辛○○間69年1月14日「轉股書」上被上訴人之
      印文相符，則上開「同意轉讓股書」自屬真正，被上訴人
      空言否認，自無可採。被上訴人當時既無出資能力，純為
      傅清甲借用之人頭股東，嗣傅清甲請求被上訴人將股份歸
      還，與常情無違。而被上訴人將其股份歸還移轉至傅清甲
      名下，係被上訴人與傅清甲父子間之問題，與上訴人無關
      ，上訴人既無權過問，更無權主導，被上訴人空言主張，
      均無可採。又被上訴人雖否認其為人頭股東，卻未舉證證
      明確有出資之事實，被上訴人空言否認，亦無可採。且按
      私文書經本人或其代理人簽名、蓋章或按指印者，推定為
      真正，民事訴訟法第358條第1項定有明文。查被上訴人於
      91年3月23日與其父傅清甲訂立「同意轉讓股書」，同意
      將其所持有之人頭股份歸還其父傅清甲，而被上訴人對該
      「同意轉讓股書」其印文之真正，並不爭執，依法自應推
      定為真正。被上訴人主張其印章係由公司統一代刻及保管
      ，該「同意轉讓股書」係偽造云云，並未舉證以實其說，
      空言主張，自無可採。至於「同意轉讓股書」之筆跡係同
      一人，是因為委託會計師辦理的，筆跡當然為同一人。
   2、被上訴人既主張其父傅清甲不法移轉其股份，卻對上訴人
      起訴請求確認對上訴人清甲公司持有之股份數額，其當事
      人並不適格，且亦無即受確認判決之法律上的利益，因為
      縱如被上訴人主張系爭股份被不法移轉在傅清甲名下，但
      傅清甲已經死亡，系爭股分已屬傅清甲的遺產，而為全體
      繼承人共同共有，在共有人未依民法第1164條分割移轉之
      前，自無明確股份存在，被上訴人卻對上訴人起訴請求確
      認其對上訴人清甲公司持有之股數，其當事人並不適格，
      被上訴人之訴顯無理由。
   3、92年8月25日開股東會議時，被上訴人等人已非股東，因
      股份已經轉讓到傅清甲名下，故未通知被上訴人等人開會
      。
   4、上訴人巳○○只是載傅清甲去信記會計事務所，因上訴人
      巳○○與傅清甲為夫妻關係，與至於辦什麼上訴人巳○○
      並沒有參與，證人陳恩佳亦證稱上訴人巳○○雖在場，但
      無發言之機會。被上訴人所稱股份轉讓與上訴人巳○○沒
      有關係，不能因為這樣就表示上訴人巳○○也是行為人之
      一，因為被上訴人的股份並未移轉至上訴人巳○○名下，
      自無共同侵權行為之可言。傅清甲的錢放在上訴人巳○○
      的皮包，所以傅清甲向上訴人巳○○拿他的錢，交給會計
      事務所的人。至於股權轉讓是91年的事情，為何到92年8
      月才去申報，此與上訴人無關，上訴人也不知情。上訴人
      主張該同意轉讓股書上之印章與經濟部內部文件上之印章
      相符，但上訴人否認上訴人清甲公司有替被上訴人代刻印
      章，印章都是被上訴人自己所有。
   5、對證人庚○○之證詞，除了其退股的錢是跟傅清甲拿的部
      分外，證人黃王玉霞之證詞，除了黃秋間有出資外，其餘
      部分均不實在。
（三）
   1、上訴人清甲公司將系爭六筆土地出賣與上訴人巳○○，並
      將系爭建物贈與上訴人巳○○，均係合法行為，被上訴人
      主張上訴人巳○○不法取得上開不動產云云，並不實在，
      故其訴請撤銷買賣及贈與之行為及塗銷所有權移轉登記、
      共有物分割登記及納稅義務人變更登記，均無理由。查上
      訴人清甲公司自設立後並無營業，自無收入，系爭六筆土
      地實係傅清甲出資購買而登記在上訴人清甲公司名下，系
      爭建物亦係傅清甲出資改建，而將納稅義務人申請為上訴
      人清甲公司名義。被上訴人主張系爭土地、建物均係上訴
      人清甲公司斥資購得云云，並不實在。又上訴人巳○○確
      有向上訴人清甲公司購買系爭六筆土地之事實，有不動產
      買賣契約書為證，並經見證人許珅源及土地代書鐘淑菊、
      白金隆等人於台灣彰化地方法院檢察署94年度他字第568
      號偽造文書案件到庭結證屬實。而上訴人巳○○確實有資
      金來源可用以支付價金之事實，亦有上訴人巳○○於北斗
      鎮農會信用部之客戶往來交易明細表及清甲公司收受價金
      之收據影本可稽。上訴人清甲公司出售系爭土地及贈與系
      爭建物當時之股東既僅有傅清甲及上訴人巳○○二人，顯
      已獲得全體股東之同意，公司法雖然規定處分公司資產要
      開會，但沒有規定要如何之形式，只要股東同意即可，當
      時上訴人清甲公司處分系爭財產時，雖然沒有股東會議紀
      錄，但股東傅清甲及上訴人巳○○二人均已同意。被上訴
      人主張此項買賣及贈與財產之行為未依公司法規定經股東
      會同意云云，自與事實不符。
   2、上訴人巳○○基於上開買賣關係，僅取得系爭六筆土地持
      分各一萬分之一而已，至於其餘持分各一萬分之九九九九
      之取得，係基於與上訴人巳○○、清甲公司及訴外人吳秋
      香共有坐落台中縣太平市○○路段131之29地號土地，上
      訴人巳○○、清甲公司共有坐落同段131之18、131之61地
      號、坐落台中縣大里市○○段1169地號及坐落台南縣永康
      市○○段3579之2地號等五筆土地合併分割之結果。上訴
      人巳○○取得系爭六筆土地持分各一萬分之九九九九，既
      係基於與其他五筆土地合併分割共有物之結果，則被上訴
      人訴請撤銷上訴人巳○○與上訴人清甲公司之買賣行為，
      並請求塗銷上訴人巳○○之所有權登記，均屬於法無據。
      且系爭分割登記部分牽涉到第三人吳秋香，被上訴人憑什
      麼請求辦理塗銷登記？又買賣契約原本係約定購買系爭土
      地全部之應有部分，嗣因上訴人巳○○無法負擔土地增值
      稅，故改買系爭土地之萬分之一。
   3、被上訴人既非上訴人清甲公司之股東，亦非其之債權人，
      則上訴人清甲公司將系爭六筆土地之持分各一萬分之一所
      有權，以買賣為原因，移轉登記為上訴人巳○○所有，並
      將系爭建物由傅清甲出資改建之房屋之納稅義務人變更為
      上訴人巳○○名義，均非通謀虛偽意思表示，亦無故意或
      過失不法侵害被上訴人之債權可言，被上訴人之主張均不
      實在。又上訴人癸○○、原審被告己○○及上訴人巳○○
      三人就被上訴人股份之移轉，並非當事人，自與上訴人三
      人無關。另上訴人癸○○、原審被告己○○二人就系爭六
      筆土地之買賣及系爭建物之買賣，既非當事人，亦與該二
      上訴人無關，被上訴人訴請上訴人三人應負連帶賠償責任
      ，殊屬無據。
（四）被上訴人94年9月12日民事準備書狀所附上訴人清甲公司
      發起人會議決議錄，無人簽名或蓋章，上訴人否認為真正
      。又財政部台灣省中區國稅局北斗稽徵所94年9月29日中
      區國稅北斗一字第0940014669號函送鈞院之納稅義務人傅
      清甲辦理股權轉讓繳交證交稅之相關資料，與上訴人等人
      無關。對於被上訴人丁○○所提之傅清甲書立之借據，其
      上簽名是為傅清甲所簽，上訴人無法確認。對被上訴人所
      提出之票據，上訴人亦否認其真正，即使有匯錢，亦不能
      表示傅清甲有向被上訴人借錢。再查被上訴人等人並非上
      訴人清甲公司之債權人，對於其處分系爭土地及房屋，並
      無撤銷權可資行使，被上訴人比附援引民法第244條之規
      定，主張撤銷買賣及贈與之行為，並塗銷所有權移轉登記
      、共有物分割登記及納稅義務人變更登記，均屬無據，且
      無理由。又按損害賠償之方法，以回復原狀為原則，金錢
      賠償為例外。而逾期或不能回復原狀或回復顯有重大困難
      者，應以金錢賠償其損害，此觀民法第213條至第215條之
      規定自明。故請求損害賠償，僅能就回復原狀或金錢賠償
      擇一行使。系爭土地目前仍登記在上訴人巳○○名下，並
      無給付不能的情形，被上訴人備位聲明請求金錢賠償自屬
      依法無據。
（五）不動產買賣價金500萬元部分，傅清甲已以清甲公司法定
      代理人的身分收取，票據亦已兌現，至於收取之後如何利
      用，與被上訴人無關。上訴人對價金之支付已盡舉證責任
      ，至於為何只賣500萬元，係因為傅清甲與上訴人巳○○
      有親情關係等語，資為抗辯。
二、上訴人於本院補充陳述：
（一）系爭清甲公司之股權確為傅清甲所有：
      查清甲公司為一私人家族公司，自63年1月9日設立登記以
      來，並無營業，係一空頭公司，所謂實收資本額270 萬元
      ，除黃秋間部分外，係由傅清甲一人出資，而被上訴人僅
      係傅清甲借用之人頭股東而已，實際並無出資。此觀清甲
      公司於設立當時，被上訴人等人年紀尚輕，並無出資能力
      即明。
（二）清甲公司將名下不動產處分予上訴人巳○○，其法律行為
      係合法有效者：
   1、按「所謂通謀為虛偽意思表示，乃指表意人與相對人互相
      故意為非真意之表示而言，故相對人不僅須知表意人非真
      意，並須就表意人非真意之表示相與為非真意之合意，始
      為相當，若僅一方無欲為其意思表示所拘束之意，而表示
      與真意不符之意思者，尚不能指為通謀而為虛偽意思表示
      。」、「第三人主張表意人與相對人通謀而為虛偽意思表
      示者，該第三人應負舉證之責。」分別有最高法院62年台
      上字第316號、48年台上字第29號判例在案可稽。
   2、本案中，傅清甲代理清甲公司與上訴人巳○○間之處分行
      為，均係真正，上訴人巳○○亦均有受讓系爭土地權利之
      真意，亦有受相關意思表示拘束之意，何來「通謀」、「
      虛偽」之問題？被上訴人自應就此負舉證之責。
   3、再者，上訴人巳○○於81年4月15日，即已買受案外人黃
      秋間之股份。上訴人巳○○與清甲公司為法律行為時，傅
      清甲已完成將被上訴人等之股份轉讓與傅清甲之相關事宜
      ，上訴人巳○○對傅清甲何以能取得上開股份，並不知情
      。
   4、傅清甲代理清甲公司就系爭不動產與上訴人巳○○為法律
      行為時，清甲公司之股份既均已登記為傅清甲與巳○○二
      人所有，則上訴人巳○○因信賴公司登記之資料與清甲公
      司為法律行為，自應屬善意第三人。
   5、對此被上訴人雖質疑清甲公司處分上開資產之行為未經股
      東會決議，無股東會議記錄可資為憑云云。惟依公司法第
      183條第1項、第6項規定，公司股東會議未作成會議記錄
      ，僅生行政罰之法律效果，公司法並未因此賦予該決議無
      效之法律效果。傅清甲代理清甲公司就系爭不動產與上訴
      人巳○○為法律行為時，清甲公司之股份既均已登記為傅
      清甲與巳○○二人所有，則傅清甲與巳○○二股東顯已有
      出售清甲公司資產之決議，自不得徒以當時之決議未作成
      議事錄即否定該決議之存在事實。
   6、本件清甲公司自始至終均未曾有營運之事實，則其處分資
      產之行為，自不可能對公司之營運有任何影響，當無公司
      法第185條規定適用之餘地。原判決未遑詳查，逕以公司
      法第185條之規定適用於本案，實不無誤會。
（三）傅清甲於93年3月29日死亡，繼承人共有丁○○、丙○○
      、戊○○、庚○○、傅崑東、辛○○、傅罔市、傅秋貴、
      傅翠香、傅淑彬、傅昆南、巳○○、癸○○、己○○等14
      人，此有被上訴人所提出之「傅清甲繼承系統表」可證。
      傅清甲之遺產權利義務應由全體繼承人共同平均繼承，且
      於未辦理遺產分割之前，其遺產為全體繼承人公同共有，
      因公同共有之遺產涉訟者，其訴訟標的為不可分，且必須
      合一確定，應以全體繼承人為一起起訴或被訴。若僅以其
      中一人或數人為原告或被告，其為當事人不適格，應予以
      駁回。被上訴人僅對上訴人起訴請求確認其原有股權存在
      ，其當事人為不適格，應予駁回。
（四）在解釋上，於股份有限公司與他人共有土地，而為共有物
      協議分割或裁判分割之情形，因共有物分割分配之結果，
      對公司之營運並無重大影響，公司及股東之權益亦無重大
      影響，應不在公司法第185條第1項規範適用之列。本件，
      清甲公司第一次於92年9月30日與巳○○二人共同訂立共
      有物合併分割契約，並因共有物分割登記取得大里市○○
      段11692地號土地全部及永康市○○段3579-2地號土地全
      部；第二次於92年12月10日與巳○○、吳秋香三人共同訂
      立共有物合併分割契約，並因共有物分割登記取得番子路
      段第131-18、131-61地號兩筆土地全部及番子路段第131-
      29地號土地（清甲公司持分6835/10000），乃係共有人將
      應有部分互相移轉，使各共有人取得各自分得部分之單獨
      所有權之結果，此種共有物分割結果，旨在消滅物之共有
      狀態，以利融通與增進經濟效益，對於清甲公司並無不利
      ，反而有所增易，因此，應無公司法第185條第1項規定適
      用之餘地。又本件得依公司法第185條第1項規定訴請塗銷
      系爭土地共有物分割登記之當事人，應為清甲公司本身，
      被上訴人等5人，估不論其當時並非清甲公司之股東，並
      無權主張任何權利，縱認其係清甲公司之股東，亦僅得對
      清甲公司提起股東會決議瑕疵撤銷之訴，並無權以自己之
      名義對第三人巳○○提起塗銷系爭土地共有物分割登記，
      其對巳○○提起共有物塗銷登記之訴，顯屬無訴訟保護之
      必要，且無理由。
（五）證人寅○○於鈞院96年9月20日之證詞，明顯已受污染，
      不足採信。且證人寅○○與上訴人巳○○因明正紙業選任
      清算人之事宜，確有冤隙。
參、原審經審酌兩造所提出之攻擊防禦方法後，認被上訴人均為
    上訴人清甲公司之股東，而系爭六筆土地及系爭未保存登記
    之建物，均屬上訴人清甲公司之主要財產，而上訴人清甲公
    司讓與其主要財產時，未能舉證已依公司法第185條第1項第
    2款規定辦理，是被上訴人依民法通謀虛偽意思表示及公司
    法185條第1項第2款規定，起訴請求上訴人巳○○應向地政
    機關塗銷就系爭六筆土地之所有權移轉登記、共有物分割登
    記及向稅捐稽徵處塗銷就系爭未保存登記之建物於92年10月
    22日於所為之納稅名義人變更登記，自屬有據，從而判決准
    許被上訴人此部分之請求，而判決駁回其餘之訴。上訴人對
    原審判決不服提起上訴，於本院上訴聲明：（一）原判決不
    利上訴人之部分廢棄。（二）上廢棄部分，被上訴人在第一
    審之訴及假執行之聲請均駁回。（三）第一、二審訴訟費用
    由被上訴人負擔。附帶被上訴部分聲明：附帶上訴駁回。被
    上訴人於本院答辯聲明則為：（一）上訴駁回。（二）第二
    審訴訟費用由上訴人負擔。另追加聲明：系爭六筆土地回復
    登記為清甲公司所有，系爭未保存登記建物回復登記為納稅
    名義人清甲公司。並附帶上訴聲明：（一）原判決關於駁回
    先位聲明第三項部分廢棄。（二）上訴人清甲公司與巳○○
    間就系爭五筆土地所為之買賣債權行為及所有權移轉登記之
    物權登記行為，就系爭建物所為之贈與債權行為均應予撤銷
    。
肆、兩造不爭執之事實：（本院卷3第15至23頁）
一、關於清甲公司之設立及股權變動經過部分：
（一）清甲紙廠股份有限公司於63年1月9日獲台灣省政府建設廳
      核准設立，登記股本總額1000萬元，股份總數1000股，每
      股金額1萬元，實際發行之股份270股，實際出資為270萬
      元，其登記之股東計傅清甲50股、丁○○30股、黃秋間30
      股、丙○○30股、戊○○30股、傅王買50股、庚○○30股
      、子○○20股，合計270股（原審卷2第69頁）。
（二）嗣於68年10月3日，子○○持有之20股轉讓於壬○○承受
      ，其餘未變（原審卷2第78、85頁）。
（三）嗣於69年1月14日，壬○○持有之20股轉讓於辛○○承受
      （原審卷1第89頁、原審卷2第86頁），其餘未變。
（四）嗣於74年8月26日股東會決議變更公司名稱為「清甲企業
      股份有限公司」（原審卷2第101頁），於74年9月27日獲
      准變更登記（原審卷2第95頁）。又庚○○持有之30股轉
      讓於壬○○承受，其餘未變（原審卷2第100頁）。
（五）嗣於81年04月20日，黃秋間持有之30股轉讓於巳○○承受
      （原審卷2第114、115、117、118頁），其餘未變。
（六）嗣於91年3月23日，傅王買、丁○○、丙○○、戊○○、
      壬○○、辛○○等6人依序將其清甲公司之股份50股、30
      股、30股、30股、30股、20股，共計190股轉讓予傅清甲
      （原審卷2第85、120頁）。此時，傅清甲之持股增加為
      240股。（此次之轉讓，被上訴人僅不爭執有此轉讓之形
      式，然否認轉讓股份曾經被上訴人之同意。）
（七）嗣於92年8月25日上午10時召開股東臨時會選任傅清甲、
      癸○○、己○○為董事、巳○○為監察人（原審卷2第121
      頁），此次召開之股東臨時會，未通知被上訴人等開會。
（八）嗣於92年8月25日下午2時召開董事會選任傅清甲為董事長
      （原審卷1第122頁）、於92年9月1日獲准變更登記（原審
      卷1第115、120頁）。
（九）嗣於93年3月8日清甲公司召開股東會，全體股東決議解散
      ，於93年3月12日申請解散登記，於93年3月23日獲准解散
      登記，並選任傳清甲為清算人，向經濟部申請辦理解散登
      記（原審卷1第134至136頁）。
（十）嗣於93年3月29日傅清甲死亡，清甲公司於94年7月24 日
      改選癸○○為清甲公司董事長。
（十一）台灣彰化地方法院於94年8月10日以94年度聲字第371號
        裁定駁回被上訴人關於選任特別代理人之聲請，認應以
        清甲公司目前之董事癸○○、己○○二人為清甲公司之
        清算人，任清甲公司之法定代理人。
        以上事實，有清甲公司案卷及台灣彰化地方法院94年度
        聲字第371號裁定附卷可證（原審卷1第114至136頁、第
        152頁、原審卷2第60至134頁、本院卷4第
        36、37頁）。
二、關於以丁○○、丙○○、戊○○、壬○○、辛○○、傅王買
    等6人名義於91年3月23日所立之「同意轉讓股書」，其上之
    「丁○○」、「丙○○」、「戊○○」、「壬○○」、「辛
    ○○」、「傅王買」之印文均為真正，兩造不爭執。
三、關於傅清甲與兩造間之關係：
（一）傅清甲與大房傅王買共同育有丁○○（長子）、丙○○（
      次子）、戊○○（三子）、庚○○（四子）、傅崑東（五
      子）、辛○○（六子）、傅罔市（長女）、傅秋貴（次女
      ）、傅翠香（三女）、傅淑彬（四女）。
（二）傅清甲與吳色共同育有壬○○一人，並由傅清甲認領壬○
      ○。
（三）傅清甲與巳○○共同育有癸○○、己○○，嗣後傅清甲與
      巳○○於92年10月3日登記結婚，癸○○、己○○二人因
      而準正為傅清甲之婚生子女。
（四）傅王買於91年3月30日死亡，傅清甲於93年3月29日死亡。
四、關於清甲公司所有座落彰化縣北斗鎮○○○段第494-290、
    94-291、494-299、494-300、494-935、494-958等6筆土地之
    所有權變動部分：
（一）清甲公司於63年3月間登記取得座落彰化縣北斗鎮○○○
      段第494-290（面積713㎡）、94-291（面積112㎡）、49
      4-299（面積7039㎡）、494-300（面積1079㎡）、494-93
      5（面積646㎡）、494-958（面積1337㎡）地號等6筆土地
      。上開土地上之其中一部分，並有門牌號碼彰化縣北斗鎮
      ○○里○○路11巷9號之未辦保存登記之建物一棟。
（二）清甲公司與巳○○間於92年9月10日曾訂立「不動產買賣
      契約書」約定由巳○○以500萬元購買清甲公司所有座落
      彰化縣北斗鎮○○○段第494-290、494-291、494-299、
      494-300、494-935、494-958等6筆土地，面積共10926平
      方公尺及地上建物全部。
（三）清甲公司於92年9月29日將北斗鎮○○○段494-299地號土
      地之持分1/10000辦理所有權移轉登記予巳○○名下。
（四）清甲公司與巳○○間於92年9月30日將其共有座落大里市
      ○○段1169地號土地一筆 (巳○○7012/10000,清甲公司
      2988 /10000),永康市○○段3579-2地號土地一筆 (巳○
      ○9997/10000,清甲公司3/10000),北斗鎮○○○段土地49
      4-299地號土地一筆 (巳○○1/10000,清甲公司9999/1000
      0)，辦理共有物合併分割登記，分割後由巳○○取得東北
      斗段第494-299地號土地全部，清甲公司取得大里市○○
      段11692地號土地全部及永康市○○段3579-2地號土地全
      部。
（五）清甲公司於92年12月3日將北斗鎮○○○段494-290、494-
      291、494-300、494-935、494-958地號五筆土地權利範圍
      均各為1/10000，以買賣為原因辦理所有權移轉登記予巳
      ○○名義。
（六）嗣清甲公司與巳○○二人於92年12月10日將二人共有北斗
      鎮○○○段494-290、494-291、494-300、494-935、494-
      958地號五筆土地（以上五筆土地清甲公司之持分均為999
      9/10000、巳○○之持分均為1/10000)），以及二人共有
      座落太平市○○路段第131-18、131-61地號兩筆土地（以
      上二筆土地，巳○○之持分均為9999 /10000，清甲公司
      之持分均為1/10000），暨巳○○、清甲公司、與吳秋香
      三人共有座落太平市○○路段第131-29地號一筆土地（巳
      ○○持分6834/10000、清甲公司持分1/10000、吳秋香持
      分3165/10000），共八筆土地辦理共有物合併分割登記，
      分割後巳○○取得第東北斗段第494-290、494-291、494-
      300、494-935、494-958地號五筆土地全部，清甲公司取
      得番子路段第131-18、131-61地號兩筆土地全部及清甲公
      司（持分6835/10000）與吳秋香（持分3165/10000）共有
      番子路段第131-29地號土地。
（七）巳○○於92年12月22日提供上開東北斗段第494-299、494
      -300地號二筆土地全部為共同擔保，向彰化縣北斗鎮農會
      辦理抵押貸款，並設定1690萬元之最高限額抵押權登記。
（八）清甲公司於92年10月22日，以贈與為原因，將門牌號碼彰
      化縣北斗鎮○○里○○路11巷9號之未辦保存登記之建物
      一棟（稅籍號碼：00000000000號），辦理稅籍變更登記
      至巳○○名下。
（九）清甲公司因上開共有物合併分割方式，而取得之座落大里
      市○○段1169地號土地全部、永康市○○段3579-2地號土
      地全部、太平市○○路段第131-18、131-61地號兩筆土地
      全部及番子路段第131-29地號土地之其中應有部分6835/1
      0000，均自92年10月間至92年12月間因贈與、買賣或抵繳
      稅款等原因，而成為非清甲公司所有，清甲公司名下目前
      並無任何不動產。
伍、本件之爭點：（本院卷3第15至23頁）
一、被上訴人丁○○等５人提起本件訴訟，是否有確認之利益？
    其當事人是否適格？
二、被上訴人是否有實際出資清甲公司？如無實際出資，是否影
    響被上訴人仍為清甲公司原股東之事實？
三、91年3月23日以傅王買、丁○○、丙○○、戊○○、壬○○
    、辛○○等6人名義所訂立之「同意轉讓股書」，依序將其
    清甲公司之股份50股、30股、30股、30股、30股、20股，共
    計190股轉讓予傅清甲，該「同意轉讓股書」是否有被偽造
    ？其股份轉讓是否有效？如有偽造情事，上訴人巳○○、癸
    ○○、己○○是否知情？被上訴人除因繼承傅清甲、傅王買
    之股份而取得之清甲公司股份外，是否仍擁有清甲公司之其
    他股份？
四、清甲公司於92年8月25日所召開之臨時股東會，其召集程序
    是否合法？選任董事、監察人之程序及決議方法是否合法？
五、清甲公司於93年3月8日召開股東會，其召集程序是否合法？
    其決議解散清甲公司之決議方法是否合法？
六、巳○○與清甲公司於92年9月10日訂立「不動產買賣契約書
    」就座落彰化縣北斗鎮○○○段第494-290、494-291、494-
    299、494-300、494-935、494-958等6筆土地成立不動產買
    賣交易行為，是否通謀虛偽意思表示？被上訴人等人是否有
    權訴請塗銷？
七、清甲公司處分（移轉所有權登記及共有物合併分割登記）座
    落彰化縣北斗鎮○○○段第494-290、494-291、494-299、
    494-300、494-935、494-958等6筆土地給巳○○及將彰化縣
    北斗鎮○○里○○路11巷9號之未辦保存登記之建物一棟辦
    理稅籍變更登記至巳○○名下，是否違背公司法第185條第
    1項第3款規定？清甲公司是否有營運之事實？
八、被上訴人是否有權請求撤銷巳○○與清甲公司間就系爭六筆
    土地所為之買賣債權行為及所有權移轉登記、共有物合併分
    割登記之物權行為，及於92年10月22日就門牌號碼彰化縣北
    斗鎮○○里○○路11巷9號之未辦保存登記建物之贈與債權
    行為？
九、被上訴人得否向上訴人請求侵權行為損害賠償？
陸、得心證之理由：
一、被上訴人丁○○等５人提起本件訴訟，是否有確認之利益？
    其當事人是否適格？
（一）按確認之訴之目的非如給付之訴在於現實的強制上訴人為
      義務的履行，亦與形成之訴在變動當事人間之法律關係，
      而僅單純從觀念上為權利判定以解決紛爭，因此，在概念
      上，無論何人之間，只要對於某一法律關係之成立與否有
      所爭執，均得提起請求以判決確定，其為法律關係主體之
      當事人，得以提起並無疑問，即使第三人亦得提起，作為
      確認對象之法律關係，並非必須於原告與被告間存在與否
      ，即使於原告或被告與第三人間，或原告及被告與第三人
      間，或完全於第三人間存在與否，均無不可，只須有確認
      利益即得受本案判決。再者，法律關係之存在否不明確，
      致被上訴人在私法上之地位有受侵害之危險，而此危險得
      以對於被告之確認判決除去之者，即得依民事訴訟法第24
      7條之規定提起確認之訴。而確認法律關係存在之訴者，
      如以否認其法律關係存在人之為被告，即不生被訴當事人
      適格之欠缺問題，否認之人有數人者，除有必須合一確定
      之情形外，無強令原告對於否認人全體提起確認之訴之法
      律上理由。本件被上訴人主張被上訴人丁○○、丙○○、
      戊○○、壬○○對於上訴人清甲公司除繼承自傅清甲、傅
      王買之股份外，仍各持有股份30股；被上訴人辛○○除繼
      承傅清甲、傅王買之股份外，原持有股份20股乙節，既為
      上訴人所否認，則被上訴人對上訴人清甲公司持有之股份
      數額不明確，在私法上之地位有受侵害之危險，而倘經法
      院判決確認確定後，被上訴人即得以執此確認判決請求一
      定之公司事項變更登記，進而行使公司股東之權利，是以
      應認被上訴人私法上地位受侵害之危險，得以對於上訴人
      之確認判決除去，且被上訴人主張之上開股份數額係針對
      被上訴人等人原本於上訴人清甲公司持有之股份數額為確
      認，並非針對被上訴人等人繼承自傅清甲或傅王買部分之
      股份為確認，自無對其他全體繼承人起訴之必要，故被上
      訴人對上訴人起訴請求確認被上訴人丁○○、丙○○、戊
      ○○、壬○○對於上訴人清甲公司除繼承傅清甲、傅王買
      之部分外，另各持有股份30股；被上訴人辛○○除繼承傅
      清甲、傅王買之部分外，對上訴人清甲公司另持有股份20
      股，於當事人適格之部分，並無違誤，且亦有確認利益，
      上訴人仍爭執當事人不適格及無確認利益，容有誤會。
（二）上訴人雖以系爭不動產原均登記於清甲公司名下，係清甲
      公司之前法定代理人將不動產處分予巳○○，此部分法律
      行為縱令有涉及不法，而應屬無效，系爭不動產亦應屬清
      甲公司所有，被上訴人等過去雖曾登記為清甲公司之股東
      ，但目前已非公司登記之股東，在回復登記為股東前，是
      否得行使股東權利，已不無疑義，本件若有權利受害之人
      ，亦僅為清甲公司（因系爭不動產原均登記於清甲公司名
      下）。被上訴人等縱為股東，亦無提起本件訴訟之權利。
      從而，本件縱令清甲公司確實係受害之人，亦應以清甲公
      司為原告對侵害權利人提起訴訟。被上訴人逕以本身為原
      告提起訴訟，其當事人自非適格，更是欠缺權利保護之要
      件，依照公司法第213、214及215條規定，公司不能直接
      對董事起訴，必須透過監察人代表公司為之云云，然查公
      司法第213、214及215條，係規定公司對董事提起訴訟之
      情形，而本件係被上訴人以身為清甲公司股東，而對清甲
      公司提起訴訟，法令上並無股東對公司不得起訴，而須透
      過監察人方得起訴之規定，且本件清甲公司目前之監察人
      係上訴人巳○○，清甲公司即係將其名下之不動產過戶予
      巳○○，是以亦無從期待上訴人巳○○會為公司或被上訴
      人之利益起訴；末以被上訴人均係已故傳清甲之繼承人，
      傳清甲在受讓被上訴人等人之股份前，原即有清甲公司之
      股份50股，是以姑不論被上訴人是否仍擁有本件確認之訴
      之股份，被上訴人等因繼承傳清甲之50股，則當然為清甲
      公司之股東無疑，則清甲公司財產之變動實足影響公司股
      東之權益，目前清甲公司之法定代理人為巳○○之女即原
      審被告傳合卿、癸○○，亦不可能期待渠二人對渠母巳○
      ○起訴請求返還原屬清甲公司之不動產，準此，被上訴人
      等以清甲公司股東之身分對清甲公司及巳○○起訴，主張
      其等間之買賣、贈與法律行為無效或得撤銷，而請求巳○
      ○塗銷相關登記，即難認當事人不適格或欠缺權利保護要
      件。
（三）上訴人又謂共有物分割的登記，是一個共同必要的訴訟，
      本件共有物分割登記，除了清甲公司、巳○○，還有另一
      個第三人吳秋香，三個人訂立共有物分割協議書，辦理共
      有物分割登記，被上訴人沒有列全部共有物所有權人為被
      告，這個共有物分割的撤銷登記依法不合，當事人不適格
      ，被上訴人之訴為無理由云云。然查，上訴人巳○○與清
      甲公司間有無通謀虛偽意思表示及上訴人清甲公司有無依
      公司法第185條第1項第2款規定召開股東會，與訴外人吳
      秋香無涉，且系爭六筆土地目前均登記在上訴人巳○○名
      下，上訴人巳○○就系爭六筆土地所為之所有權移轉登記
      塗銷，不影響吳秋香之權利，至上訴人巳○○與清甲公司
      將來與吳秋香間產生債權債務之問題，則係另一法律問題
      ，故上訴人此部分抗辯，尚屬無據。
二、被上訴人是否有實際出資清甲公司？如無實際出資，是否影
    響被上訴人仍為清甲公司原股東之事實？
（一）上訴人抗辯清甲公司為一私人家族公司，所謂實收資本額
      270萬元，係由傅清甲一人出資，而被上訴人僅係傅清甲
      借用之人頭股東而已，實際並無出資，系爭不動產亦係傅
      清甲出資購買或興建，而將所有權人或納稅義務人登記為
      上訴人清甲公司名義等情，為被上訴人所否認，辯稱被上
      訴人丁○○、丙○○、戊○○確為發起人兼原始股東，渠
      等之出資均為30萬元等語。
（二）查據被上訴人所提出之清甲公司之原始股東名簿（見原審
      卷第1宗第168、169頁）及卷附經濟部中部辦公室清甲公
      司登記案卷內之清甲公司股東繳納股款明細表、原始股東
      名簿（見原審卷第2宗第69頁），清甲公司於62年籌備設
      立時之股東有八人，分別為丁○○、丙○○、戊○○、傅
      清甲、黃秋間、傅王買、庚○○、子○○，另證人即清甲
      公司之原始股東子○○於原審到庭證稱：「清甲公司於62
      年設立的時候，我為原始股東，當時我出資20萬元」等語
      （見原審卷第2宗第12頁）。又證人庚○○亦於原審到庭
      證稱「清甲公司是我父親及兄弟姊妹大家一起成立的，我
      是原始股東之一，我當時跟我兩個哥哥借錢，再加上我自
      己一部分的錢。我當時的股份是30股，我出資30萬元。當
      時其他的股東，確實都有出錢。丁○○、戊○○、丙○○
      ，我有看到他們出錢.... 清甲公司名下的財產，..那些
      財產是兄弟姐妹與父親買的，那些財產是用公司的錢去買
      的.. 」等語（見原審卷第2宗第13頁）；而證人即黃秋間
      之配偶黃王玉霞亦到庭證稱：「我先生以前是清甲公司的
      股東，．．，當時我先生拿了30萬元支票出來，當時我有
      一起去．．．我看到傅清甲的妻兒子女有出錢，我們是開
      支票，那一次有開會。」等語（見原審卷第2宗第172、17
      3頁），核與上開股東繳納股款明細表相符。則被上訴人
      既已依法定程序登記為清甲公司之股東，法律上即已為清
      甲公司之股東，並享有持有清甲公司股份之權利，至於被
      上訴人當時登記為清甲公司股東之原因為何，僅係被上訴
      人與傅清甲或清甲公司之相對關係，並不影響渠等已成為
      清甲股東之事實。上訴人倘否認被上訴人原為清甲公司股
      東之變態事實，自應由上訴人負舉證之責。
（三）上訴人否認證人庚○○及黃王玉霞之證詞，無非以依戶籍
      登記資料所載，清甲公司設立前，當時丁○○之職業欄記
      載：「無」。足見被上訴人丁○○稱其於清甲公司設立時
      ，早已經營印刷廠多年，事業有成云云，顯非事實。又60
      年代，當時之薪資所得甚低，每月薪水不到1000元，則被
      上訴人等縱令不吃不喝，亦須存款30年才有可能存到30萬
      元之股款。且當時傅王買之職業原係無業（待傅清甲設立
      清甲公司後才將傅王買登記為昆記行之經理），被上訴人
      當時之年紀均在34歲以下，丙○○無業、戊○○無業（其
      後亦僅為昆記印刷廠之外務員）、庚○○無業（當時在服
      兵役）、辛○○無業（當時為學生）、壬○○無業（其後
      亦僅為昆記印刷廠之外務員）、子○○無業（家庭管理）
      如何能籌集上開鉅款投資？被上訴人等於本案外之其他場
      合，均稱清甲公司原登記於被上訴人等名下之股份，實際
      上均為傅清甲所有。且被上訴人等若確實為清甲公司真正
      之股東，何以對清甲公司之經營狀況均不清楚？清甲公司
      之原始股東對退股之過程均交代不清。再由黃秋間退股時
      所取得之數額，亦可證明被上訴人等根本無實際出資之事
      實為其論據，惟查：
  １、被上訴人丁○○於清甲公司設立時，早已經營印刷廠多年
      ，此有其於原審提出之56年之印刷廠營利事業登記證可稽
     （原審卷2第47頁），而清甲公司之原始股東除傅清甲及妻
      傅王買外，子女被上訴人丁○○係29年11月20日出生、被
      上訴人丙○○係35年12月11日出生、被上訴人戊○○係37
      年11月17日出生、庚○○係40年2月10日出生、子○○係
      22年3月8日出生，有戶籍謄本及本院筆錄可稽（原審卷1
      第80至82頁、本院卷1第131頁），該等原始股東於清甲公
      司設立當時均已二十三到四十餘歲不等，而被上訴人壬○
      ○係43年6月1日出生（原審卷1第83頁），於68年10月3日
      首次自子○○受讓20股時亦已25歲，被上訴人辛○○係45
      年1月13日出生（原審卷1第84頁），於69年1月14日自壬
      ○○受讓20股時，亦已24歲，以60年代台灣社會大抵十餘
      歲即已開始工作賺錢，何況被上訴人之父既如上訴人所言
      經營事業有成，妻小均在自家企業幫忙，則更堪認被上訴
      人等在63年清甲公司成立時確實有出資上開資金而成為股
      東。
  ２、次查戶籍登記資料之職業欄常僅係依本人口述為記載，然
      本人又常因不同因素而未據實陳報，是上開戶籍資料並不
      能證明被上訴人當時職業確實為何，況者，個人資產、財
      富的累積，除自己憑勞力賺取外，另有因贈與、投資等等
      因素所致，實不能據上開戶籍資料即認被上訴人當時無出
      資之能力。
  ３、被上訴人等雖對清甲公司之經營狀況、是否曾召開股東會
      、清甲公司處分土地予紘昌公司及鄭財發等事情不甚清楚
      ，然此乃因清甲公司為家族公司，一般家族公司對召開股
      東會，若非法律上規定必須要式之重要決策，均較不拘形
      式使然，且家族公司通常由大家長做決策，子女輩較無參
      與，亦與常情無違，另本諸經營權與所有權分離之經營理
      念，尚難因此即認被上訴人等非真正出資者。
  ４、清甲公司原始股東之一黃秋間之配偶黃王玉霞雖證稱其夫
      黃秋間於81年4月30日退股30股時，退一千萬元（原審卷1
      第172頁），並有股份轉讓契約書影本一份在卷（本院卷
      1第80至82頁），而訴外人庚○○之30股係於74年間轉讓
      給壬○○，雖庚○○證稱僅拿到30萬元退股金，然因74年
      距81年已有7年之久，二個時間之股份市值本即有差異，
      況庚○○係轉讓予自己之兄弟，與家族外之黃秋間出讓股
      份給巳○○之情形不同，計算股價之方式當亦有異，是以
      尚難據此即認庚○○於公司成立之初並未真正出資。
  ５、上訴人又謂被上訴人戊○○及庚○○於台灣台中地法院94
      年度重訴字第120號案件中之準備書狀，稱清甲公司原登
      記於被上訴人等名下之股份，實際上均為傅清甲所有云云
      ，然查此為戊○○及庚○○另案訴訟上攻擊防禦方法, 為
      其私人訴訟上之主張，並不能據此即認足以證明清甲公司
      原登記於被上訴人等名下之股份，實際上均為傅清甲所有
      。
  ６、上訴人另舉證人王金蘭到庭證稱清甲公司成立時，傅清甲
      的小孩均在台東，只庚○○在太平，其他人都在台東，到
      北斗買土地及廠房時，資金均是貸款，沒有向小孩拿錢云
      云（本院卷2第16、17頁），然依王金蘭所證，渠所知上
      情均得向傅清甲本人所言，並非親眼目睹清甲公司之資金
      來自何處，況王金蘭畢竟係一家族以外之人，如何得以詳
      知家族內部之金錢事務，是其所證應係推測之詞，實難輕
      採。
  ７、綜上，足見上訴人抗辯清甲公司及所有之不動產均係由傅
      清甲一人出資，被上訴人等人均為人頭股東，實際均無出
      資云云，以上訴人所抗辯之各情，尚難認其主張為真實。
三、91年3月23日以傅王買、丁○○、丙○○、戊○○、壬○○
    、辛○○等6人名義所訂立之「同意轉讓股書」，依序將其
    清甲公司之股份50股、30股、30股、30股、30股、20股，共
    計190股轉讓予傅清甲，該「同意轉讓股書」是否有被偽造
    ？其股份轉讓是否有效？如有偽造情事，上訴人巳○○、癸
    ○○、己○○是否知情？被上訴人除因繼承傅清甲、傅王買
    之股份而取得之清甲公司股份外，是否仍擁有清甲公司之其
    他股份？
（一）被上訴人主張被上訴人等人和傅清甲間就上訴人清甲公司
      之股份並無任何股權買賣之事實，卷附之同意轉讓股書係
      遭人所偽造等語。上訴人則否認被上訴人主張之事實，並
      辯稱被上訴人將其在上訴人清甲公司之股份全部移轉至其
      父傅清甲名下，係被上訴人與傅清甲間之問題，與上訴人
      無關，被上訴人應負舉證之責。
（二）依上訴人提出之同意轉讓股書（見原審卷第1宗第85頁）
      ，該份轉讓股書之筆跡及所有轉讓人及受讓人之簽名部分
      均為同一人所為，僅有印文之部分不一樣。又上開同意轉
      讓股書內之印文經核與經濟部中部辦公室清甲公司登記案
      卷內之所有申報與上訴人清甲公司有關之文件上之股東印
      文均相符，被上訴人等亦對印文之真正不爭執（本院卷1
      第94頁背面、卷3第15頁背面），然主張係放在清甲公司
      之印章被盜蓋等語，經查：
  １、證人即清甲公司之原始股東子○○於原審到庭證稱：「退
      股手續如何辦，我不知道。我就說我要退股，傅清甲就叫
      我去拿錢，至於手續都是他們處理，我也沒有交印章什麼
      的。當初公司設立時，他們有無幫我刻印章，我也不知道
      。轉股書上子○○名字不是我簽的，我也沒有拿印章給傅
      清甲」等語（見原審卷第2宗第12頁）。而證人即清甲公
      司之原始股東庚○○亦於原審到庭證稱「我後來退股，我
      跟我爸爸說我要退股，印象是讓給壬○○、辛○○．．．
      退股的錢，是我爸爸拿給我的，有無蓋轉股書之類的，那
      麼久了，我也不記得。．．．清甲公司股份轉讓的事，早
      期是會計戊○○在辦理，中期以後我退出來，我就不知道
      了。我退股的事情是我授權給公司全權辦理。公司有幫我
      刻印章。」等語（見原審卷第2宗第13頁）。另證人黃王
      玉霞亦於原審到庭證稱：「我先生在十多年前退股，當時
      是說將我們的股份轉讓給傅清甲，．．（問：退股的時候
      有沒有辦手續？）．．．當時我沒有看到我先生在蓋印章
      ，剛開始投資的時候我先生沒有把印章放在公司，退股的
      時候我先生沒有帶印章去，後來公司也沒有請我們補蓋印
      章」等語（見原審卷第2宗第172頁）。故從上開三名證人
      之證詞得知，上訴人清甲公司關於股份轉讓之事情均委由
      會計師處理，證人子○○退股時，甚至未親自簽署任何文
      件或蓋印章，證人黃秋間退股時亦未交付印章予清甲公司
      ，均交由清甲公司全權處理，證人庚○○亦證稱上訴人清
      甲公司有替其刻印章，既然上訴人清甲公司曾經替股東代
      刻印章，則系爭同意轉讓股書內之印文是否果為被上訴人
      等人所蓋？亦或是上訴人清甲公司內持有被上訴人等人印
      章之人所蓋即非無疑。
  ２、該份同意轉讓股書書立之時間為91年3月23日，惟上訴人
      清甲公司至92年8月29日始向財政部中區國稅局申報證券
      交易稅，此有卷附之稅額繳款書可稽（見原審卷第1宗第
      178至183頁），於時間上差距近一年半，顯與常情有違。
  ３、證人陳恩佳於台灣彰化地方法院檢察署94年度偵續字第81
      號偽造文書案件中證稱：「92年間傅清甲與巳○○有委託
      我們辦理變更股份、股東變更事宜，傅清甲告訴我們公司
      是他的，他要收回股份，．．．傅清甲將公司大、小章交
      給我到經濟部去抄錄公司資料，我與傅清甲確認開會日期
      ，草擬會議紀錄，交由傅清甲拿回去給董事簽名，當時股
      份公司需要一位監察人、三位董事，所以傅清甲就請他女
      兒當董事。證券交易稅一般代繳稅額繳款書六張都是我寫
      的，傅清甲要我幫他辦理轉移股票，．．．證券交易稅的
      錢是傅清甲向巳○○拿的，再給我去繳。當時股票轉移是
      否經過股票持有人同意，我有問傅清甲，傅清甲向我說股
      票都是他的，他兒子沒有出資，公司也未曾營運，所以他
      收回是應該的，他沒有告訴我是否得股票持有人之同意。
      本件辦理時傅清甲或巳○○沒有提示任何文件證明他們已
      經得到股票持有人之同意，．．未曾看過91年3月23日之
      同意轉讓股票同意書」等語（見外放94年度偵續字第81號
      95年1月23日訊問筆錄），從證人陳恩佳之證詞應可證明
      傅清甲於92年間主觀上認為上訴人清甲公司之股票均為其
      個人所有，因此均未經被上訴人等人之同意，即擅自將被
      上訴人等人之股份均移轉至其傅清甲個人名下，否則於陳
      恩佳詢問傅清甲轉讓有無經股票持有人同意時，傅清甲應
      會回答已經過被上訴人等人之同意，並提出系爭同意轉讓
      股書以供證明，惟傅清甲當時均未如此說明及並提出證明
      ，足見被上訴人主張未於系爭同意轉讓股書上蓋章，系爭
      同意轉讓股書為事後所偽造等情，應堪採信。
  ４、上訴人雖謂被上訴人之該等股東章早經被上訴人等及傅王
      買於清甲公司63年間設立之日起即「概括授權」給傅清甲
      統一使用，並於歷次之公司股東會、董事會及公司變更登
      記等事項使用過，被上訴人亦從未有過爭執。是以應認被
      上訴人已概括授權傅清甲使用渠等之股東章，系爭同意轉
      讓股書為並非傅清甲所偽造云云，然按我國人民將自己印
      章交付他人，委託該他人辦理特定事項者，比比皆是，倘
      持有印章之該他人，除受託辦理之特定事項外，其他以本
      人名義所為之任何法律行為，均須由本人負表見代理之授
      權人責任，未免過苛（最高法院70年台上字第657號判例
      參照），是以本件苟僅因被上訴人等為公司經營所需而將
      股東章置放清甲公司或傅清甲處，即認被上訴人等有授權
      傅清甲為轉讓股份之用印行為，亦未免有過度擴張委託辦
      理事項之嫌。本件被上訴人等雖不否認71年6月1日之「清
      甲紙廠股份有限公司變更登記事項卡」、74年9月17日之
      「清甲紙廠股份有限公司變更登記事項卡」、壬○○與辛
      ○○二人間於69年1月14日之「轉股書」、68年10月3日之
      「清甲紙廠股份有限公司董事會決議錄」上紀錄「壬○○
      」之印文及改名後74年8月26日之「清甲企業股份有限公
      司董事會決議錄」上紀錄「戊○○」之印文與系爭「同意
      轉讓股書」上之被上訴人印文相同（本院卷1第94頁背面
      ），然以上印文相符並不足證明為被上訴人親自保管股東
      章；依清甲公司為家族公司，公司經營由傅清甲決定，傅
      清甲又因與巳○○在一起已三十餘年（傅清甲與巳○○所
      生之女癸○○係64年6月6日出生，有戶籍謄本附於原審卷
      1第131頁可稽），上訴人亦自承被上訴人等與傅清甲、巳
      ○○向來相處不睦（本院卷3第145頁），則被上訴人等為
      免麻煩，將渠等之股東章置放清甲公司，供傅清甲用於公
      司文書所用一情應可採信，上訴人雖謂被上訴人等不可能
      將如此重要之印章放在傅清甲手中云云，然被上訴人與傅
      清甲、巳○○相處不睦應係成立清甲公司之後，於成立清
      甲公司之初，或被上訴人受讓清甲公司股份時，應尚無相
      處不睦之情形，否則傅清甲焉會同意被上訴人等人成為股
      東，而既是家族公司，則家族成員之股東將股東章置於公
      司經營者之傅清甲處，亦與常情無違；然此授權傅清甲可
      用印之公司文書，應係指經被上訴人等股東同意且授權之
      文書而言，苟非被上訴人授權範圍內之文書，應非可認傅
      清甲得自行決定使用被上訴人等人之股東章，而轉讓股份
      是何等重要之事項，焉有概括授權之可能，今被上訴人等
      既否認曾授權傅清甲於系爭同意轉讓股書上用印，上訴人
      即應就被上訴人同意授權一事予以舉證。至被上訴人壬○
      ○與辛○○二人雖未否認其等間於69年1月14日之「轉股
      書」之真正，然此乃因其二人間確有轉讓20股之事實始然
      ，尚不能據此即認被上訴人等人亦有轉讓系爭股份予傅清
      甲之真意，綜上，上訴人既未能就概括授權及授權在系爭
      同意轉讓股書上用印一事提出足讓本院心證形成之證據，
      本院自難認上訴人主張之上情為真實。況上訴人一方面主
      張系爭股份係借用被上訴人之名義登記（原審卷2第197頁
      、本院卷1第52頁），一方面又主張係傅清甲信託登記予
      被上訴人之股份（本院卷4第4頁），然無論傅清甲與被上
      訴人間關於系爭股份之登記係借名契約或信託契約，姑不
      論上訴人無法證明借名契約或信託契約之存在，縱確有上
      訴人所指之借名契約或信託契約存在，然在無證據證明傅
      清甲曾向被上訴人等為終止契約之意思表示前，傅清甲擅
      自持被上訴人等人之股東章用印於系爭同意轉讓股書上，
      即難謂系爭同意轉讓股書為有效之文書。
（三）綜上，被上訴人丁○○、丙○○、戊○○、壬○○原均各
      持有上訴人清甲公司之股份30股，被上訴人辛○○另持有
      上訴人清甲公司之股份20股等情，為兩造所不爭執，而被
      上訴人等人既自始未同意轉讓彼等於上訴人清甲公司之上
      開股份予傅清甲，則彼等於上訴人清甲公司之股份應係遭
      人非法轉讓，上訴人等人除被上訴人繼承傅清甲、傅王買
      部分之股份外，又否認被上訴人等人於上訴人清甲公司有
      其他之股份，從而被上訴人起訴於先位聲明第一項及備位
      聲明第一項請求確認被上訴人丁○○、丙○○、戊○○、
      壬○○除繼承傅清甲、傅王買之股份外，另各持有上訴人
      清甲公司之股份30股；被上訴人辛○○除繼承傅清甲、傅
      王買之股份外，另持有上訴人清甲公司之股份20股等情，
      為有理由，應予准許。
四、巳○○與清甲公司於92年9月10日訂立「不動產買賣契約書
    」就座落彰化縣北斗鎮○○○段第494-290、494-291、494-
    299、494-300、494-935、494-958等6筆土地成立不動產買
    賣交易行為，是否通謀虛偽意思表示？被上訴人等人是否有
    權訴請塗銷？
（一）被上訴人主張上訴人巳○○與上訴人清甲公司間，通謀虛
      偽意思表示，且未經上訴人清甲公司依公司法185條第1項
      第2款所定公司讓與全部或主要部分財產應經股東會特別
      決議之法定程序，將上開原登記在上訴人清甲公司名下之
      六筆土地及一筆未保存登記之建物，分別為虛偽不實之移
      轉登記及辦理共有物分割登記，應予塗銷。上訴人則否認
      有通謀虛偽意思表示，辯稱傅清甲與上訴人巳○○為夫妻
      關係，故六筆土地之買賣價金僅以500萬元計算，至於契
      約書原本寫買賣之標的原本為全部，後來僅移轉萬分之一
      係因稅金之因素，分割部分尚牽涉到第三人吳秋香，被上
      訴人如何請求塗銷等語。按表意人與相對人通謀而為虛偽
      意思表示者，其意思表示無效，民法第87條第1項前段定
      有明文。查依卷附上訴人巳○○與上訴人清甲公司間就系
      爭六筆土地之不動產買賣契約書（見原審卷第1宗第90、9
      1頁），買賣標的為系爭六筆地之所有權全部，買賣價金
      為500萬元，然依上訴人所提出之土地買賣所有權移轉契
      約書，系爭六筆土地於辦理移轉登記時，實際上每筆僅移
      轉了萬分之一予上訴人巳○○，然依上訴人巳○○所提出
      之收據（原審卷1第93頁），上訴人巳○○實際上仍給付
      500萬元予上訴人清甲公司，又依卷附土地登記謄本（見
      原審卷第1宗第19至46頁）及上訴人提出之共有物分割明
      細表（見原審卷第1宗第107至110頁），系爭六筆土地總
      面積為10926平方公尺，若以當時之公告現值每平方公尺
      2300元計算，價值達25,129,800元，上訴人巳○○與上訴
      人清甲公司間就系爭六筆土地所約定之買賣價金竟僅為50
      0萬元，與巿價差距太大，雖上訴人於原審抗辯上訴人巳
      ○○與傅清甲為夫妻關係，故價金較低云云（原審卷1第
      156頁），然傅清甲與上訴人清甲公司在法律上乃屬不同
      之人格，且本件之出賣人為上訴人清甲公司並非傅清甲個
      人。再者，上訴人巳○○與上訴人清甲公司間縱使事後僅
      移轉系爭六筆土地之萬分之一，價值依當時公告現值計算
      ，僅2513元，上訴人巳○○竟仍交付上訴人清甲公司500
      萬元，更與常情有違，上訴人甚而在本院辯稱，嗣經合併
      分割共有物之程序後，巳○○最後取得東北斗段第000-00
      0-000、494-291、494-299、494-300、494-935、494-958
      地號等系爭六筆土地全部，係以支付現金500萬元，並移
      轉巳○○所有座落大里市○○段1169地號土地之其中應有
      部分70 12/10000、座落永康市○○段3579-2地號土地之
      其中應有部分9997/10000、座落太平市○○路段第131-18
      地號土地之其中應有部分9999 /10000、及同段地131-61
      地號土地之之其中應有部分9999 /10000，暨座落太平市
      ○○路段第131-29地號土地之其中應有部分6834/10000，
      以共有物合併分割方式移轉所有權登記給清甲公司，作為
      代價。而清甲公司除取得500萬元現金外、並因上開共有
      物合併分割方式，而取得座落大里市○○段1169地號土地
      全部、永康市○○段3579-2地號土地全部、太平市○○路
      段第131- 18、131-61地號兩筆土地全部及番子路段第
      131-29地號土地之其中應有部分6835/10000（本院卷3第
      21頁）云云，然上訴人於原審就何以只移轉萬分之一一情
      ，係辯稱因稅捐無法負荷，故只移轉萬分之一（原審卷2
      第37頁）等語，並未言及係為與其他筆土地辦合併分割，
      前後所辯諸多矛盾之處，且依系爭六筆土地之不動產買賣
      契約書（見原審卷第1宗第90、91頁）觀之，確係記載買
      賣價金500萬元，而未載明以巳○○之其他土地抵價金，
      是以嗣後之合併分割應係為節省系爭六筆土地倘全部以買
      賣方式移轉登記給巳○○所須負擔之稅捐，而先以移轉系
      爭土地萬分之一之方式為之，再以與其他土地合併分割之
      方式，讓巳○○終局取得系爭六筆土地之全部所有權，以
      達避稅之目的，尚難據此即認上訴人巳○○取得系爭六筆
      土地所給付之價金相當。依上訴人對價金之反覆說詞，益
      證上訴人巳○○與清甲公司間就系爭六筆土地所訂之買賣
      契約，係為掩飾渠等將清甲公司之系爭土地全部移轉為巳
      ○○名下而為之假買賣，被上訴人主張係通謀虛偽意思表
      示，尚非無據。至被上訴人主張上訴人巳○○與上訴人清
      甲公司間，就彰化縣北斗鎮○○里○○路11巷9號之未保
      存登記建物，所為之贈與行為及上訴人巳○○與上訴人清
      甲公司、第三人吳秋香間就彰化縣北斗鎮○○○段494之
      299地號、494之290地號、494之291地號、494之300地號
      、494之935地號、494之958地號等六筆土地所為之共有物
      分割登記，為通謀虛偽意思表示乙節，並未據被上訴人舉
      證以實其說，則被上訴人此部分主張尚難採信。
（二）按公司讓與全部或主要部分之營業或財產，應有代表已發
      行股份總數三分之二以上股東出席之股東會，以出席股東
      表決權過半數之同意行之，公司法第185條第1項第2款定
      有明文。又按公司為公司法第185條第1項所列之行為，而
      召開股東會為決定時，出席之股東，不足代表已發行股份
      總數三分之二以上，乃違反公司法第185條第1項之規定，
      而為股東會之決議方法之違法，依公司法第189條規定，
      僅股東得於決議之日起一個月內，訴請法院撤銷之，而不
      屬於同法第191條決議內容違法為無效之範圍，最高法院6
      3年台上字第965號判例固可資參照。惟股東依公司法第18
      9條規定，訴請法院撤銷股東會決議之前提須以股東會及
      其決議存在為前提，若根本未有召集股東會或其決議存在
      之事實，而在會議紀錄簿為虛偽之開會或決議之紀錄，則
      在法律上根本不能認為有股東會或其決議成立之情形，則
      該決議根本係違背法令而不生效力，自不屬於依公司法第
      189條規定訴請法院撤銷之範疇。
（三）上訴人主張公司法第185條第1項第二款所謂讓與主要部分
      之營業或財產，係指該部分營業或財產之轉讓，足以影響
      公司所營事業之不能成就者而言，本件清甲公司自始至終
      均未曾有營運之事實，則其處分資產之行為，自不可能對
      公司之營運有任何影響，當無公司法第185條規定適用之
      餘地云云，然查依證人甲○○、卯○○、乙○○（本院卷
      1第160至163頁）、王金蘭、辰○○、丑○○（本院卷2第
      16至21頁）等人所證工廠內從未置放機器一情，固可知清
      甲公司並無真正從事公司登記事項（原審卷2第73頁）所
      載之紙類製造加工，然依公司登記事項所載，清甲公司之
      營業項目尚有「進出口貿易業務」及「前項有關事業之經
      營及投資」，此二項並非必而需機器，尤以貿易業務僅須
      一只電話即可從事，是以僅以工廠內無機器一情尚難遽認
      清甲公司無營運之事實，而依清甲公司於92年8月25日召
      開董事會議，決議「本公司遷址至彰化縣北斗鎮○○里○
      ○路11巷9號繼續營業」，並同年月29日向經濟部中部辦
      公室申請變更登記在案，此有卷附股東臨時會議事錄（原
      審卷1第121、122頁）可佐，而清甲公司所在之彰化縣北
      斗鎮○○里○○路11巷9號建物係坐落於系爭土地上（此
      即為兩造所不爭執之事實欄第四之（一）），系爭土地及
      建物既然為清甲公司所在地，顯然係清甲公司之營運財產
      ，當屬清甲公司之主要財產，系爭土地及建物讓與他人，
      則清甲公司連公司所在地均已屬他人所有，自足導致其所
      營事業不能成就，毋庸置疑。次以清甲公司將前述房地以
      虛偽買賣、贈與方式移轉予巳○○，其土地之公告現值即
      高達25,129,800元，和清甲公司實收資本額270萬元相較
      ，顯可認係主要財產，再查清甲公司為經營登記事項之營
      業項目，雖未必須於公司所有之土地、廠房內為之不可，
      亦可向他人租用場地為之，惟如前所述，清甲公司、巳○
      ○以虛偽買賣、贈與之方式，將清甲公司上述土地所有權
      移轉與巳○○，已嚴重減損清甲公司之資力，將使清甲公
      司無資力向他人租用場地用以經營登記所載之營業行為，
      更遑論以上述土地為登記事項之營業行為，是上訴人等所
      為，顯已使清甲公司所營事業不能成就，當然有違公司法
      第185條第1款之規定，是上訴人徒以清甲公司之廠房內無
      機器，即謂清甲公司無營運之事實，並進而謂讓與系爭不
      動產不會導致所營事業不能成就云云，實屬無據。
（四）上訴人又辯稱在解釋上，於股份有限公司與他人共有土地
      ，而為共有物協議分割或裁判分割之情形，因共有物分割
      分配之結果，對公司之營運並無重大影響，公司及股東之
      權益亦無重大影響，應不在公司法第185條第1項規範適用
      之列。本件，清甲公司第一次於92年9月30日與巳○○二
      人共同訂立共有物合併分割契約，並因共有物分割登記取
      得大里市○○段1169地號土地全部及永康市○○段3579-
      2地號土地全部；第二次於92年12月10日與巳○○、吳秋
      香三人共同訂立共有物合併分割契約，並因共有物分割登
      記取得番子路段第131-18、131-61地號兩筆土地全部及番
      子路段第131- 29地號土地（清甲公司持分6835/10000）
      ，乃係共有人將應有部分互相移轉，使各共有人取得各自
      分得部分之單獨所有權之結果，此種共有物分割結果，旨
      在消滅物之共有狀態，以利融通與增進經濟效益，對於清
      甲公司並無不利，反而有所增易，因此，應無公司法第18
      5條第1項規定之適用餘地云云。然查清甲公司因上開兩造
      合併分割之結果，雖取得大里市○○段1169地號土地全部
      、永康市○○段3579-2地號土地全部、番子路段第131-18
      、131-61地號兩筆土地全部及番子路段第131- 29地號土
      地（清甲公司持分6835/10000），然對清甲公司所在地之
      系爭六筆土地則失去全部之所有權，如何能謂此等讓與及
      合併分割之行為不會導致所營事業不能成就，是以上訴人
      所辯實屬無據。況清甲公司因上開合併分割行為所取得之
      大里市○○段1169地號土地全部、永康市○○段3579-2地
      號土地全部、番子路段第131-18、131-61地號兩筆土地全
      部及番子路段第131- 29地號土地（清甲公司持分6835/10
      000），嗣後不久即因買賣、贈與或扣抵稅款等原因而全
      數成為非清甲公司所有，有上訴人所提出之土地異動索引
      及土地登記謄本在卷可憑（本院卷3第46至62頁），清甲
      公司目前已無任何不動產，亦為兩造所不爭執，準此，上
      訴人清甲公司及巳○○之上開所有權移轉登記及合併分割
      行為，無異係掏空清甲公司之資產，上訴人謂不會導致所
      營事業不能成就，實難採信。
（五）查本件被上訴人丁○○、丙○○、戊○○、壬○○除繼承
      傅清甲、傅全買之股份外，各持有上訴人清甲公司之股份
      30股；被上訴人辛○○除繼承傅清甲、傅全買之股份外，
      另持有上訴人清甲公司之股份20股等情，已如前述。又系
      爭彰化縣北斗鎮○○○段494之299地號、494之290地號、
      494之291地號、494之300地號、494之935地號、494之958
      地號等六筆土地及系爭未保存登記之建物，均屬上訴人清
      甲公司之主要財產亦如上述，則上訴人清甲公司讓與其主
      要財產時，依公司法第185條第1項第2款規定，自應由代
      表已發行股份總數三分之二以上股東出席之股東會，以出
      席股東表決權過半數之同意行之。然被上訴人主張上訴人
      清甲公司未依公司法185條第1項第2款所定之法定程序，
      將上開原登記在上訴人清甲公司名下之系爭六筆土地及未
      保存登記之建物，分別以買賣、贈與或分割之方式移轉登
      記至上訴人巳○○名下等語，而上訴人清甲公司及巳○○
      亦自認當時股東僅有傅清甲及上訴人巳○○二人，故沒有
      通知被上訴人等人參加股東會，只要傅清甲及上訴人巳○
      ○二人同意，即已獲全體股東同意，沒有股東會議紀錄等
      語（原審卷2第169至170頁）。查上訴人清甲公司及巳○
      ○既自認沒有股東會議紀錄，且被上訴人丁○○、丙○○
      、戊○○、壬○○、辛○○當時仍均為上訴人清甲公司之
      股東，然被上訴人等人均未收到召開股東會之通知，則上
      訴人清甲公司是否有確實召開股東會即非無疑？且上訴人
      清甲公司及巳○○就當時確實有召開股東會乙節亦未能舉
      證以實其說，則上訴人抗辯已決議獲全體股東同意云云，
      顯不足採。上訴人清甲公司既未能證明就系爭六筆土地及
      未保存登記之建物之讓與，曾經上訴人清甲公司依公司法
      第185條第1項第2款規定召開股東會，並由股東為合法之
      決議，則上訴人清甲公司就系爭六筆土地及未保存登記之
      建物所為之買賣、贈與及分割等讓與行為顯然無效。又上
      訴人巳○○為系爭六筆土地及未保存登記之建物之受讓人
      ，且上訴人巳○○為上訴人清甲公司之監察人兼股東，對
      於當時上訴人清甲公司未依法定程序召開股東會乙節，自
      難委為不知。從而被上訴人依民法通謀虛偽意思表示及公
      司法185條第1項第2款規定，起訴請求上訴人巳○○應向
      地政機關塗銷就系爭六筆土地之所有權移轉登記、共有物
      分割登記及向稅捐稽徵處塗銷就系爭未保存登記之建物於
      92年10月22日於所為之納稅名義人變更登記，自屬有據。
      而依土地登記規則第143條第1項規定：依本規則登記之土
      地權利，因法院之確定判決致權利消滅時，應申請塗銷登
      記。是以被上訴人依法院應予塗銷之確定判決即得塗銷系
      爭六筆土地之所有權移轉登記、共有物分割登記後，系爭
      土地即回復為清甲公司所有之登記狀態，而塗銷系爭未保
      存登記建物於92年10月22日於所為之納稅名義人變更登記
      後，亦即回復為清甲公司為納稅名義人，是以被上訴人追
      加請求為回復登記，核無必要，應予駁回。
五、被上訴人是否有權請求撤銷巳○○與清甲公司間就系爭六筆
    土地所為之買賣債權行為及所有權移轉登記、共有物合併分
    割登記之物權行為，及於92年10月22日就門牌號碼彰化縣北
    斗鎮○○里○○路11巷9號之未辦保存登記建物之贈與債權
    行為？（即附帶上訴部分）
    被上訴人另依民法第244條規定，請求撤銷上訴人巳○○與
    上訴人清甲公司就系爭六筆土地所為之買賣債權行為及所有
    權移轉登記之物權行為及系爭未保存登記建物所為之贈與債
    權行為。惟依民法第244條規定請求撤銷他人間之債權或物
    權行為，前提須為該債權或物權行為已有效成立，若該債權
    或物權行為為無效，則無所謂撤銷之問題。本件被上訴人起
    訴請求上訴人巳○○應向地政機關塗銷就系爭六筆土地之所
    有權移轉登記、共有物分割登記及向稅捐稽徵處塗銷就系爭
    未保存登記之建物於92年10月22日所為之納稅名義人變更登
    記部分，均有理由等情，已如上述，則被上訴人請求撤銷上
    訴人巳○○與上訴人清甲公司間就系爭六筆土地所為之買賣
    債權行為及所有權移轉登記之物權行為及系爭未保存登記建
    物所為之贈與債權行為，依上說明，即無理由，應予駁回。
九、被上訴人得否向上訴人請求侵權行為損害賠償？
    被上訴人於備位聲明第二項主張上訴人巳○○、原審被告癸
    ○○、己○○三人共同於92年8月29日偽造內容不詳之虛偽
    不實股份轉讓文件，將被上訴人等所持有之上揭股份非法移
    轉登記至傅清甲名下，並偽造股東臨時會議紀錄，共同將系
    爭六筆土地及未保存登記建物非法移轉至上訴人巳○○名下
    ，致使身為股東之被上訴人等人受有損害，為此依民法第18
    4條第1項、第185條第1項、第28條、公司法第23條第2項等
    規定，請求上訴人清甲公司、巳○○、原審被告癸○○、己
    ○○應連帶給付被上訴人丁○○、丙○○、戊○○、壬○○
    918萬元；應連帶給付被上訴人辛○○612萬元，及均自本件
    起訴書送達翌日起至清償日止，按年息5%計算之利息等語。
    惟被上訴人先位聲明起訴請求上訴人巳○○應向地政機關塗
    銷就系爭六筆土地之所有權移轉登記、共有物分割登記及向
    稅捐稽徵處塗銷就系爭未保存登記之建物於92年10月22日於
    所為之納稅名義人變更登記部分，既有理由，則上開土地及
    建物即已恢復至上訴人清甲公司名下，對被上訴人而言，已
    無損害之發生，則被上訴人等人於備位聲明第二項請求上訴
    人清甲公司、巳○○、原審被告癸○○、己○○應連帶給付
    被上訴人丁○○、丙○○、戊○○、壬○○九百十八萬元；
    應連帶給付被上訴人辛○○612萬元，及均自本起訴狀繕本
    送達翌日起至清償日止，按年息5%計算之利息，即屬無據，
    應併予駁回。被上訴人此部分受敗訴判決，其假執行之聲請
    即失所依據，應併予駁回。
柒、綜上所述，被上訴人本於清甲公司股東之身分，請求確認渠
    等除繼承而來之清甲公司股份外，另有其他清甲公司如上所
    述之股份，及上訴人巳○○應塗銷系爭六筆土地之所有權移
    轉登記、共有物分割登記及塗銷就系爭未保存登記之建物於
    92 年10月22日於所為之納稅名義人變更登記部分，為有理
    由，應予准許。是則原審判決准許被上訴人所請，並駁回被
    上訴人撤銷債權行為及物權行為之請求，於法並無不合。上
    訴及附帶上訴意旨指摘原判決不當，求予廢棄改判，均為無
    理由，應予駁回其上訴。至被上訴人之追加之訴核無必要，
    亦應予駁回。
捌、本案事證已臻明確，兩造其餘主張陳述及所提之證據，與本
    件判決結果均不生影響，不予一一論述，附此敘明。
據上論結，本件上訴及附帶上訴、追加之訴均無理由，依民事訴
訟法第449條第1項、第78條、第79條、第85條第1項前段，判決
如主文。
中    華    民    國    97    年    3     月    11    日
                  民事第二庭    審判長法  官  邱森樟
                                      法  官  謝說容
                                      法  官  蔡秉宸
以上正本係照原本作成。
如對本判決上訴，須於收受判決送達後二十日內向本院提出上訴
書狀，其未表明上訴理由者，應於提出上訴後二十日內向本院提
出上訴理由書（須按他造人數附具繕本）。
上訴時應提出委任律師為訴訟代理人之委任狀。具有民事訴訟法
第四百六十六條之一第一項但書或第二項之情形為訴訟代理人者
，另應附具律師及格證書及釋明委任人與受任人有該條項所定關
係之釋明文書影本。
                                      書記官  洪麗華
中    華    民    國    97    年    3     月    13    日
                                                      Ａ


司法院資訊處製作；財團法人民間司法改革基金會備份。
